臺灣彰化地方法院民事判決　　　96年度訴字第243號
原　　　告　丙○○
訴訟代理人　黃勝雄　律師
被　　　告　乙○○
訴訟代理人　林世祿　律師
複 代理 人　甲○○
上列當事人間請求損害賠償等事件，本院於民國96年6月1日言詞
辯論終結，判決如下：
    主  文
原告之訴及假執行之聲請均駁回。
訴訟費用新臺幣壹萬肆仟肆佰陸拾肆元由原告負擔。
    事實及理由
一原告聲明：被告應給付原告新臺幣（下同）1,353,280元及自
  起訴狀繕本送達翌日起至清償日止按年息5％計算之利息，並
  陳明願供擔保請准宣告假執行。陳述：兩造於民國91年2月7日
  訂立土地租賃契約書（下稱系爭租約），約定由原告將坐落彰
  化縣員林鎮○○段3046、3047地號土地出租與被告，租期自91
  年3月1日起至96年2月30日（實為同年月28日即當月末日）止
  ，系爭租約第5條約定「甲方（即原告）同意乙方（即被告）
  在本筆土地，以甲方名義為起造人興建建物，作為營業使用，
  其因建築應支出之一切費用概由乙方全額負擔。對於該建物租
  期屆滿或乙方提前終止租約時，乙方應無條件放棄建物所有權
  及使用權且不得以任何名義請求補償，歸甲方所有及使用收益
  」，第13條約定「違約處罰：承租人如違約不於租賃期滿時交
  還土地及房屋，經甲方催告後仍不履行，即應支付違約金新臺
  幣貳拾萬元整」，訂約後被告乃以自己為起造人，於91年間建
  築門牌號碼彰化縣員林鎮○○里○○○街169號房屋（下稱系
  爭房屋）1棟。嗣因彰化縣稅捐稽徵處於95年4月14日通知原告
  就系爭房屋設籍課稅，原告請求被告繳納房屋稅，被告始申報
  其配偶即占有輔助人唐秀鳳為納稅義務人，故系爭房屋應為被
  告單獨所有，或依民法第1017條第1項規定推定與唐秀鳳共有
  ，而唐秀鳳則無權占有土地並由伊興建系爭房屋，原告亦未曾
  拋棄請求被告將系爭房屋歸其所有及使用收益之權利。詎被告
  因向原告索取補償費未果，竟於96年2月28日即租期末日故意
  拆除系爭房屋（於93年間由被告建造之另棟房屋未遭拆除），
  並將建材據為己有，未依約將系爭房屋歸原告所有及使用收益
  ，依系爭租約約定，被告應賠償重建房屋所需費用1,153,280
  元及懲罰性違約金20萬元，合計1,353,280元。為此依系爭租
  約之法律關係，請求被告如數賠償並加計法定遲延利息。
二被告聲明：駁回原告之訴，如受不利判決，願供擔保請准宣告
  免假執行。陳述：系爭租約未約定建物之種類及面積，最初所
  建之另棟房屋仍在，而系爭房屋則為唐秀鳳出資建造，為其單
  獨所有，彰化縣稅捐稽徵處通知原告就系爭房屋設籍課稅時，
  因原告不願取得系爭房屋所有權，乃將通知文件交付被告，由
  出資建造人唐秀鳳申報為納稅義務人，原告於96年2月28日向
  彰化縣警察局員林分局莒光派出所報案時，亦自認系爭房屋為
  唐秀鳳所有，被告予以拆除，並無違約。況被告自93年起所給
  付之租金，加計系爭房屋課稅現值137,700元，已逾土地法第
  105條準用第97條規定之限額，依此原告仍不得請求被告將系
  爭房屋歸原告所有及使用收益。原告主張重建房屋所需費用不
  實，而唐秀鳳建造系爭房屋則支出約50餘萬元，縱被告應賠償
  原告之損害，應僅以系爭房屋折舊後價值為度，不得請求重建
  全新房屋所需費用。又系爭租約第13條為賠償性違約金，而非
  懲罰性違約金，且金額過高，應予酌減。
三兩造不爭執之事實：
  (一)兩造於91年2月7日訂立系爭租約。
  (二)系爭房屋為系爭租約訂立後於91年間所建，房屋稅納稅義務
    人為被告之配偶唐秀鳳，已於96年2月28日由被告拆除。
四原告主張兩造於91年2月7日訂立系爭租約之事實，業據其提出
  為被告不爭之系爭租約為證（本院卷第9至14頁、第41頁正面
  ），堪信為真。原告主張系爭房屋起造人為被告，被告竟未於
  租期屆滿時將之歸原告所有及使用收益，而予以拆除，應依系
  爭租約約定賠償重建房屋所需費用及給付懲罰性違約金；被告
  則以系爭房屋起造人為其配偶唐秀鳳，雖予拆除，並無違約，
  依土地法第105條準用第97條規定，亦無義務將系爭房屋歸原
  告所有及使用收益，原告請求之重建房屋所需費用不實，所請
  求之賠償性違約金應予酌減置辯。是本件首要爭點在於，系爭
  房屋是否屬於系爭租約第5條、第13條所指建物、房屋。
五經查：
  (一)依系爭租約第5條約定「甲方（即原告）同意乙方（即被告
    ）在本筆土地，以甲方名義為起造人興建建物，作為營業使
    用，其因建築應支出之一切費用概由乙方全額負擔。對於該
    建物租期屆滿或乙方提前終止租約時，乙方應無條件放棄建
    物所有權及使用權且不得以任何名義請求補償，歸甲方所有
    及使用收益」，第13條約定「違約處罰：承租人如違約不於
    租賃期滿時交還土地及房屋，經甲方催告後仍不履行，即應
    支付違約金新臺幣貳拾萬元整」，上開條文既為兩造所不爭
    ，則依文義解釋，所謂建物、房屋，自係以原告名義為起造
    人興建者，始該當之。
  (二)按房屋稅條例第4條規定「房屋稅向房屋所有人徵收之。其
    設有典權者，向典權人徵收之。共有房屋向共有人徵收之，
    由共有人推定一人繳納，其不為推定者，由現住人或使用人
    代繳。前項代繳之房屋稅，在其應負擔部分以外之稅款，對
    於其他共有人有求償權。第一項所有權人或典權人住址不明
    ，或非居住房屋所在地者，應由管理人或現住人繳納之。如
    屬出租，應由承租人負責代繳，抵扣房租。未辦建物所有權
    第一次登記且所有人不明之房屋，其房屋稅向使用執照所載
    起造人徵收之；無使用執照者，向建造執照所載起造人徵收
    之；無建造執照者，向現住人或管理人徵收之。房屋為信託
    財產者，於信託關係存續中，以受託人為房屋稅之納稅義務
    人。受託人為二人以上者，準用第一項有關共有房屋之規定
    」，此為房屋稅徵收對象之法律依據，而系爭租約第7條則
    約定「本筆土地地價稅由甲方自行負擔，房屋稅由乙方負擔
    ，乙方使用之水電費及營業上必須繳納之費用由乙方自行負
    擔」，是本件房屋稅既特別約定由被告負擔，以契約排除房
    屋稅條例第4條規定之適用，益見系爭租約第5條、第13條所
    指建物、房屋，係指以原告為納稅義務人之建物、房屋，否
    則即不屬於租期屆滿時應歸原告所有及使用收益之標的物。
  (三)原告主張兩造訂約後被告以自己為起造人，建築系爭房屋一
    節，為被告否認，原告自應依民事訴訟法第277條前段規定
    舉證以實其說。反之，依被告聲請本院向彰化縣稅捐稽徵處
    員林分處調取且形式上為原告不爭之系爭房屋設籍通知、承
    諾書及房屋稅籍紀錄表所示，該處於95年4月14日發函通知
    原告就系爭房屋設籍後，係由唐秀鳳出具承諾書，表明系爭
    房屋為伊自行僱工建造，乃原始建造人，據此辦理房屋稅籍
    ，並由該處在房屋稅籍紀錄表上登記「納稅義務人（所有人
    ）唐秀鳳」、「持分比率全」（本院卷第54至59頁、第85頁
    正面），另依被告提出且形式上為原告不爭之96年度房屋稅
    繳款書所示，系爭房屋之納稅義務人亦為唐秀鳳無誤（本院
    卷第37頁、第41頁正面），被告辯稱系爭房屋起造人為唐秀
    鳳，應係可採。又系爭租約第5條約定之標的物為「以甲方
    （即原告）名義為起造人興建」之建物，不及於「以乙方（
    即被告）名義為起造人興建」之建物，縱原告主張系爭房屋
    起造人係以被告為名義一節屬實，亦無從依約請求歸其所有
    及使用收益，微論系爭房屋起造人實為唐秀鳳，而非被告。
    是系爭房屋既非以原告名義為起造人而興建，納稅義務人又
    非原告，自不屬於系爭租約第5條、第13條所指建物、房屋
    ，則於租期屆滿時，被告自無義務將之歸原告所有及使用收
    益，縱被告予以拆除，亦無違約，原告請求被告依系爭租約
    約定賠償重建房屋所需費用及給付懲罰性違約金，尚屬無憑
    。
六綜上所述，被告於系爭租約租期屆滿時，無須將系爭房屋歸原
  告所有及使用收益，則被告予以拆除，亦無違約，原告請求被
  告依系爭租約約定賠償重建房屋所需費用1,153,280元及給付
  懲罰性違約金20萬元，合計1,353,280元，及自起訴狀繕本送
  達翌日起至清償日止按年息5％計算之利息，為無理由，應予
  駁回，其假執行之聲請，失所附麗，一併駁回。
七本件判決事證已臻明確，兩造其餘主張及舉證，核與判決結果
  無影響，不另論述。
據上論結，本件原告之訴為無理由，依民事訴訟法第78條，判決
如主文。
中　　華　　民　　國　　96　　年　　6 　　月　　15　　日
                  民事第二庭    法　官　廖政勝
以上正本係照原本作成。
如對判決上訴，應於判決送達後20日內向本院提出上訴狀。
                      　　　    書記官　楊年雄
中　　華　　民　　國　　96　　年　　6 　　月　　15　　日
